【裁判字號】    89,上,77
【裁判日期】    890726
【裁判案由】    損害賠償
【裁判全文】
臺灣高等法院民事判決  八十九年度上字第七十七號
      上  訴  人  聖泰貨運有限公司
                              .
      法定代理人  范緞妹      .
      訴訟代理人  林大華律師
                  張仁興律師
      被上訴人    益泰貨櫃運輸有限公司  設高雄市前鎮區○○○路七四七號
      法定代理人  黃必昌      .
      右  一  人
      訴訟代理人  王靜山      .
      被上訴人    釗利交通有限公司      設台北市○○區○○路三段七十五號七
                              .
      法定代理人  賴孟筑      .
      右  一  人
      訴訟代理人  黃正淮律師
右當事人間請求損害賠償事件，上訴人對於中華民國八十八年十二月十日臺灣臺北地
方法院八十八年度訴字第四九九七號第一審判決提起上訴，本院判決如左：
    主    文
上訴駁回。
第二審訴訟費用由上訴人負擔。
    事    實
甲、上訴人方面：
一、聲明：(一)原判決廢棄。(二)被上訴人等應分別給付上訴人新台幣（下同）六十一萬
    六千六百六十六元，及自八十八年六月三十日起至清償日止，依年息百分之五計
    算之利息。(三)上訴人願供擔保請准宣告假執行。
二、陳述：除與原判決記載相同者，茲引用之外，補稱：
(一)、依公路警察局交通事故現場草圖所示，上訴人之受僱人王木盛駕駛車號ＧＸ－Ｆ
    ＯＢ三號大貨車（下稱Ｂ車）（即現場草圖之Ａ車）所造成之外路肩柵欄長達三
    十二公尺毀損之終點，係在訴外人劦泰貨運交通有限公司  (下稱劦泰公司)所有
    ，由田棋河駕駛車號ＧＹ－八一五號大貨車（下稱Ａ車）（即現場草圖之Ｂ車）
    造成之刮地痕始點（自外車道至內車道，因Ａ車翻覆滑行所造成）之後方，可證
    Ａ車之翻覆非Ｂ車所造成（因Ｂ車至少在Ａ車翻覆之三十二公尺前，已偏離外車
    道而衝出外路肩斜坡），Ａ車翻覆、車載貨物散落及滑行，係因被上訴人益泰貨
    櫃運輸有限公司（下稱益泰公司）之受僱人陳春明駕駛，車號ＸＴ－０二一之三
    十五噸聯結車（下稱Ｃ車）之後右側撞擊所造成。
(二)、兩造對行車及追撞順序無爭執，且無其他車輛損害等情，足證車禍當時，Ｃ、Ｄ
    車係分別行駛於Ｂ車同車道後方，被上訴人等見前方事故而未能煞車，依社會通
    常觀念及經驗法則，顯見本件車禍係因被上訴人未保持安全距離、違反速限規定
    及未注意車前狀況所致。
(三)、若認被上訴人等就Ａ車毀損部分對Ａ車及其駕駛係分別構成侵權行為，亦因上訴
    人於八十八年六月二十九日以一百八十五萬元與田棋河及劦泰公司達成和解而受
    讓債權，自得向被上訴人等為上開損害賠償金額之請求。
乙、被上訴人方面：
壹、被上訴人益泰公司未於言詞辯論期日到場，據其於準備程序中聲明及陳述如左：
一、聲明：(一)上訴駁回。(二)若受不利益判決，請求供擔保，免予宣告假執行。
二、陳述：除與原判決記載相同者，茲引用之外，補稱：
(一)、Ｂ車追撞Ａ車後，Ｂ車衝出欄柵滑落路肩，Ａ車因駕駛人田棋河右大腳趾重創，
    右腳抬縮，身體緊壓方向盤左側，致車載貨物移位而翻覆，可見Ａ車翻覆係上訴
    人之Ｂ車追撞所造成，與被上訴人之Ｃ車無涉。
(二)、又上訴人之受僱人王木盛（Ｂ車）係在轉頭拿麵包之際撞上Ａ車後昏迷，衡諸一
    般常理，自不可能採煞車，被上訴人之受僱人陳春明所駕Ｃ車亦無從為防範措失
    ，自無上訴人所稱Ｂ車煞車燈閃亮，被上訴人Ｃ車未採預警措施之情形。
貳、被上訴人釗利公司方面：
一、聲明：(一)上訴駁回。(二)如受不利之判決，請准供擔保宣告免為假執行。
二、陳述：除與原判決記載相同者，茲引用之外，補稱：
(一)、上訴人之受僱人王木盛駕駛Ｂ車撞到Ａ車後，Ａ車閃到內側車道，Ｂ車閃到外側
    車道，被上訴人之Ｄ車則閃到內側車道，Ａ車被撞後在原地留下刮地痕，車載貨
    物亦因Ａ車傾斜而散落於地，此由公路警察局交通事故現場草圖上未標示「第一
    撞擊點是在三十二公尺護欄壞掉之前」，刮地痕後面亦無任何資料之記載，可知
    被上訴人之Ｄ車並未追撞Ａ車。又依現場草圖僅能看出上訴人之Ｂ車於事故發生
    後停在內路肩，不足以證明被上訴人之Ｄ車撞及Ｂ車，才引致Ｂ車撞到Ａ車之事
    實。且台灣省雲嘉區車輛行車事故鑑定委員會及台灣省車輛行車事故覆議鑑定委
    員會之鑑定意見書均認，上訴人之受僱人王木盛駕駛Ｂ車有過失係本件車禍之唯
    一肇事因素，其他車輛並無過失，上訴人稱Ｄ車未保持一百五十公尺以上之距離
    、違反速限規定而追撞Ａ車，不足為採。
(二)、況依王木盛於警訊筆錄之陳述可知，伊於汽車高速行進中猶分心轉頭到後面拿麵
    包，未踩煞車而追撞Ａ車，被上訴人之Ｄ車對此突發之車禍（即Ｂ車追撞Ａ車）
    不但無法獲得任何預警作用更無防範之可能，自無「應注意並能注意而未注意」
    之過失可言。
    理    由
一、本件被上訴人釗利公司之全名為釗利交通有限公司，爰先予更正。又被上訴人益
    泰公司未於言詞辯論期日到場，核無民事訴訟法第三百八十六條所列各款情形之
    一，應依上訴人之聲請，由其一造辯論而為判決。
二、上訴人起訴主張：其受僱人王木盛駕駛之Ｂ車，於八十七年七月三日凌晨三時二
    十分許，行經國道一號高速公路南向外車道二七二公里又二百公尺處，因剎車不
    及，致追撞同向劦泰公司所有，由田棋河駕駛之Ａ車正後方，造成Ｂ車車頭及Ａ
    車車後方毀損；而尾隨於Ｂ車之後，被上訴人益泰公司之受僱人陳春明所駕駛之
    Ｃ車，因疏未注意車前狀況，亦未保持安全距離，未能即時剎車，致追撞Ａ車右
    後方車體，造成Ａ車車身旋轉致車頭向北由外車道滑行，經內車道滑至內路肩；
    其後被上訴人釗利公司受僱人謝景學所駕駛之Ｄ車，亦因行使速度過快及未保持
    安全距離，未能即時剎車，仍往內路肩方向偏離，致撞上停在內路肩已翻覆之Ａ
    車車頭正前方，造成Ａ車及其駕駛人田棋河之損害及傷害擴大。兩造受僱人因共
    同侵權行為，造成田棋河受傷及劦泰公司所有之Ａ車、車載貨物毀損，對此損害
    自應連帶負損害賠償責任。上訴人已於八十八年六月二十九日以一百八十五萬元
    與劦泰公司及田棋河達成和解，並受讓債權，爰依民法第一百八十五條、第二百
    八十條前段、第二百八十一條規定，及債權讓與之法律關係，求為命被上訴人各
    給付上訴人上開金額三分之一之分擔額，即六十一萬六千六百六十六元，及加付
    法定遲延利息之判決。
三、被上訴人益泰公司則以：Ａ車翻覆係因車載貨物傾斜重心不穩所致，非為被上訴
    人之Ｃ車追撞，而上訴人之受僱人王木盛所駕駛之Ｂ車並未採煞車，瞬間追撞Ａ
    車，益泰公司之受僱人陳春明自無從預警採取防範措失，並無過失等語為辯。被
    上訴人釗利公司亦以：釗利公司之受僱人謝景學所駕Ｄ車並未追撞Ａ車，且系爭
    車禍肇事責任全歸王木盛，謝景學就此突然發生之車禍，亦無從防範，自無過失
    等語置辯。
四、查，上訴人之受僱人王木盛駕駛Ｂ車沿高速公路由北往南方向行駛於外側車道，
    在前開時地追撞同向前行之劦泰公司所有由田棋河駕駛之Ａ車右後方，其後被上
    訴人益泰公司受僱人陳春明所駕駛之Ｃ車，及釗利公司受僱人謝景學所駕駛之Ｄ
    車，由後同向駛至，亦分別撞及翻覆車道上之Ａ車，致Ａ車毀損，其駕駛田棋河
    受傷，上訴人已於八十八年六月二十九日賠償劦泰公司及田棋河一百八十五萬元
    ，並受讓其等之債權等事實，有道路交通事故調查報告、車損照片、驗傷單、和
    解書、協議書等件附原審卷可稽。被上訴人固不否認兩造受僱人王木盛、陳春明
    及謝景學所駕駛之Ｂ、Ｃ、Ｄ車，於上開時間、地點發生車禍，惟否認陳春明、
    謝景學就本件車禍之發生有何過失，上訴人就此自應負舉證責任。上訴人雖主張
    ：Ａ車之翻覆、車載貨物散落及滑行，非Ｂ車所造成，而係Ｃ車自後撞擊所致，
    Ｄ車再為撞擊，致損害擴大，且二車均未保持可隨時煞停之安全距離及注意車前
    狀況，自均有過失云云；惟查：
(一)、依附本院卷第五九至六六頁偵訊筆錄所載，上訴人之受僱人王木盛於警訊中稱：
    「因我當時轉頭到後面拿麵包，還沒拿到麵包，就撞上前面ＧＹ一八一五號大營
    貨（即Ａ車）右後斜角，我就把方向盤往右打，就衝入斜坡因而肇事．．時速大
    約九十公里．．」，田棋河則稱：「我當時行駛時被大營貨車（即Ｂ車）追撞我
    車後，就翻車之後我就不省人事．．行車時速八十公里．．」，陳春明亦稱：「
    當時我行駛外側車道，見外側車道有障礙物，我欲往內側車道閃避，閃避之後我
    車就與已翻覆在車道上的大營貨車（即Ａ車）追撞該車右後方」，謝景學稱：「
    當時我看見前面那部貨櫃車（即Ｃ車）行駛在外側車道，行速緩慢，我由外側車
    道變換至內側車道欲超越該車，在尚未超過該車時，我看見外側車道上有掉落物
    ，該貨櫃車欲閃避掉落物而偏向內側車道，我欲閃避該貨櫃車，也偏向左側，忽
    然發現貨櫃車前面有部大營貨車（即Ａ車）翻覆在車道上，該車完全無燈光，貨
    櫃車因煞車不及而追撞該車，該車受撞擊後轉向在內側車道上，我亦因煞車不及
    而追撞該車」等語，對於Ａ車係經Ｂ車撞擊翻覆在車道上乙節，田棋河、陳春明
    、謝景學所述均一致；參諸交通事故現埸草圖所繪，Ｂ車自追撞後即掉落外側車
    道右方斜坡，外側及內側車道均有刮地痕，Ａ車所載貨物  (磁磚)並掉落內、外
    車道達二十公尺以上，而事故發生之後，Ａ  (草圖上標為Ｂ車)、Ｃ、Ｄ車停在
    內車道及內路肩上等情研判，可知本件車禍係因上訴人受僱人王木盛駕駛汽車，
    非惟未注意車輛前方動態，且於汽車高速行進中，竟分心轉頭向後取物，致由後
    追撞同向前行之Ａ車，Ａ車被伊撞擊後即失控向左側衝行，且因車輛失去重心，
    所載貨物散落滿地，車輛則翻覆在車道上，上訴人主張造成Ａ車之翻覆、車載貨
    物散落及滑行，係Ｃ車自後撞擊所致，顯與實情不符，殊不足為取。
(二)、按本件Ａ、Ｂ、Ｃ、Ｄ車均屬大型車輛，於高速行駛中，因Ｂ車不慎追撞Ａ車，
    致Ａ車所載磁磚飛出散落於車道，此情況對於其後同向行駛之Ｃ、Ｄ車而言，極
    為危險，且事出突然倉促，則Ｃ車駕駛人為避免遭掉落之磁磚等物撞擊，且右側
    為斜坡之情況下，為其自身之安全，向左閃避至內側車道，其後之Ｄ車亦隨同向
    左偏行，乃一般駕駛人本能之反應。況上訴人受僱人王木盛所駕駛之Ｂ車高速追
    撞Ａ車，根本並未踩煞車，Ｃ、Ｄ車對此瞬間發生之追撞，既無法獲得任何預警
    之訊息，更無從防範，按諸其情節，實無法注意，自無過失之可言。至所謂保持
    行車之安全距離，乃指行進中之車輛必需保持可隨時煞停之距離而言，本件Ａ車
    被撞後，其所載貨物飛落Ｃ、Ｄ車前方車道，造成障礙，此時已無前、後車安全
    距離之可言，Ｃ、Ｄ車駕駛人必需及時閃避障礙物，不可逕行煞停，否則必將招
    致更大之損害，上訴人主張Ｃ、Ｄ車未注意車前狀況，亦未保持安全距離，顯有
    過失云云，亦屬無據。
(三)、再者，依公路警察局交通事故現場草圖，僅能看出Ａ車於事故發生後停於內路肩
    ，並不能證明Ａ車，係因遭Ｃ、Ｄ車撞擊後，方偏至內路肩；草圖上亦未標示所
    謂第一撞擊點係在三十二公尺護欄壞掉之前」，Ｂ車雖在該處衝出外路肩斜坡，
    但上訴人並不否認草圖上所繪由外車道至內車道之刮地痕，係Ａ車遭追撞後，不
    及煞車致失控向前衝行刮地後所產生，上訴人據此草圖主張Ａ車之翻覆非Ｂ車撞
    擊所致，亦無足為採。
(四)、綜上，被上訴人受僱人陳春明、謝景學於其車道上正常行駛，依一般駕駛人通常
    應具備之注意程度，並無法預計前開突發之狀況，對於系爭車禍之發生，自無肇
    事因素。本件行車事故經送台灣省雲嘉區車輛行車事故鑑定委員會鑑定，再送台
    灣省車輛行車事故鑑定委員會覆議，結果均肯認本件肇事原因為上訴人之受僱人
    王木盛未注意車前狀況，由後追撞田棋河車，衍生連環車禍；田棋河、陳春明、
    謝景學均無肇事因素，有鑑定意見書附原審卷足憑。是則，陳春明、謝景學就系
    爭車禍損害之發生，既無任何過失，自無與王木盛成立共同侵權行為之可言，被
    上訴人益泰公司、釗利公司亦無需就劦泰公司、田棋河所受之損害負僱傭人之連
    帶損害賠償責任。從而，上訴人依民法第一百八十五條、第二百八十條前段、第
    二百八十一條規定，及債權讓與之律關係請求益泰公司、釗利公司分別給付應分
    擔額各六十一萬六千六百六十六元，及自八十八年六月三十日起至清償日止，按
    週年利率百分之五計算之利息，即非有據，應與其假執行之聲請，併予駁回。原
    審為上訴人敗訴之判決，於法並無不合。上訴意旨指摘原判決不當，求予廢棄改
    判，為無理由，應予駁回。
五、因本案事證已臻明確，兩造其餘主張陳述及所提之證據，均毋庸再予審酌，附此
    敘明。
六、據上論結，本件上訴為無理由，依民事訴訟法第四百四十九條第一項、第七十八
    條、第四百六十二條、第三百八十五條第一項前段，判決如主文。
中      華      民      國    八十九    年      七      月    二十六    日
                                民事第三庭
                                    審判長法  官  張  宗  權
                                          法  官  蕭  艿  菁
                                          法  官  吳  秀  美
右正本係照原本作成。
如不服本判決，應於收受送達後二十日內向本院提出上訴書狀，其未表明上訴理由者
，應於提出上訴後二十日內向本院補提理由書狀（均須按他造當事人之人數附繕本）
上訴時應提出委任律師或具有律師資格之人之委任狀；委任有律師資格者，另應附具
律師及格證書及釋明委任人與受任人有民事訴訟法第四百六十六條之一第一項但書或
第二項（詳附註）所定關係之釋明文書影本。
中      華      民      國    八十九    年      七      月    二十八    日
                                          書記官  常  淑  慧
附註：
民事訴訟法第四百六十六條之一（第一項、第二項）：
對於第二審判決上訴，上訴人應委任律師為訴訟代理人。但上訴人或其法定代理人具
有律師資格者，不在此限。
上訴人之配偶、三親等內之血親、二親等內之姻親，或上訴人為法人、中央或地方機
關時，其所屬專任人員具有律師資格並經法院認為適當者，亦得為第三審訴訟代理人
。


司法院資訊處製作；財團法人民間司法改革基金會備份。
